臺灣士林地方法院民事判決　　　　　　　 96年度訴字第491號
原　　　告　甲○○
訴訟代理人　邱群傑律師
　　　　　　丁○○
　　　　　　丙○○
複 代理 人　許卓敏律師
被　　　告　乙○○
訴訟代理人　林玠民律師
複 代理 人　戊○○律師
上列當事人間分割共有物事件，本院於民國96年7 月30日言詞辯
論終結，判決如下：
    主      文
兩造所共有臺北縣淡水鎮○○段九九六－五地號土地（面積六八
．五二平方公尺）准予原物分割，其分割方法如附圖甲案所示：
A、B 、D 部分面積共三四．二六平方公尺由被告取得；C部分面
積三四．二六平方公尺由原告取得。
訴訟費用新臺幣萬伍仟陸佰拾玖元由被告負擔二分之一即新
臺幣壹萬柒仟捌佰貳拾元，餘由原告負擔；被告應賠償原告訴訟
費用之差額新臺幣壹萬柒仟捌佰貳拾元。
    事實及理由
一、本件原告起訴主張：兩造共有坐落臺北縣淡水鎮○○段996-
    5 地號、地目雜、面積68.52 平方公尺（原告起訴狀誤載為
    71.49 平方公尺）之土地（下稱「系爭土地」），所有權應
    有部分為各1/2 。系爭土地在法律上無不能分割之情事，且
    兩造對於系爭土地亦無不分割之約定，惟原告曾向被告請求
    協議分割未果，致系爭土地荒廢未利用。為充分發揮土地效
    益，爰依民法第823 條第1 項、第824 條第1 項之規定，訴
    請分割系爭土地等語。並聲明：請求將系爭土地准予原物分
    割，分割方法如附圖甲案所示。
二、被告則以：兩造共有系爭土地及週邊相鄰等數筆土地，且本
    已協議於系爭土地上共同興建房屋，並取得臺北縣政府工務
    局核發之建築執照，故無分割系爭土地之必要；縱認應予分
    割，亦應將系爭土地為如附圖乙案所示之分割，更有利於土
    地之利用等語，資為抗辯。並聲明：原告之訴駁回。
三、兩造不爭執之事實：
  (一)兩造共有系爭土地，所有權應有部分為各1/2 。
  (二)緊鄰系爭土地東側之同段999 、1019、1029、1030地號土地
    為原告所有，而緊鄰系爭土地西側之同段1000、1000-1地號
    土地則為被告所有。
  (三)兩造原已協議於系爭土地上共同興建房屋，並已取得臺北縣
    政府工務局於87年12月8 日所核發捌柒淡建字第壹壹零零號
    建造執照，惟因未於領照後6 個月內開工，該建造執照業已
    失效。
四、得心證之理由：
    原告主張就系爭土地在法律上無不能分割之情事，且兩造對
    於系爭土地無不可分割之約定，爰訴請裁判分割等語。惟為
    被告所否認，並以前揭情詞置辯。是以本件之爭點在於：(一)
    系爭土地得否分割？(二)如可分割，應如何分割？茲分述如下
    ：
  (一)系爭土地得否分割？
    按各共有人，得隨時請求分割共有物，但因物之使用目的不
    能分割，或契約訂有不分割之期限者，不在此限。又共有物
    之分割，依共有人協議之方法行之，不能協議時法院得依任
    何共有人之聲請，命以原物分配或變賣共有物以價金分配於
    各共有人，民法第823 條第1 項、第824 條第1 項、第2 項
    第1 款、第2 款分別定有明文。系爭土地地目為雜，目前為
    空地，並無因物之使用目的不能分割之情形，原告曾請求被
    告協議分割未果等情，亦經本院前往現場勘驗屬實，並有勘
    驗測量筆錄及系爭土地登記謄本在卷可稽（調解卷第10頁、
    本院卷第10頁），且為被告所不爭執，堪認為真正。被告雖
    辯稱兩造已協議在系爭土地上共同興建房屋，並取得臺北縣
    政府工務局核發之建築執照，故無分割系爭土地之必要等語
    。惟查，兩造所取得之臺北縣政府工務局於87年12月8 日所
    核發捌柒淡建字第壹壹零零號建造執照，因未於領照後6 個
    月內開工，該建造執照業已失效，前已認定，並有該建造執
    照影本附卷可佐（本院卷第24至26頁）。況原告陳稱因兩造
    就申請建造執照後之細節，無法達成共識，始遲未開工等語
    ，亦為被告所不爭執，堪認兩造間就系爭土地並無不分割之
    約定，且兩造無法協議分割。則原告訴請裁判分割系爭土地
    ，即屬於法有據。
  (二)如可分割，應如何分割？
    按共有物分割方法，法院應斟酌當事人之聲明，共有物之性
    質，經濟效用及全體共有人之利益等公平決之，不受當事人
    主張之拘束（最高法院69年度臺上字第3100號判決參照）。
    經查，緊鄰系爭土地東側之同段999 、1019、1029、1030地
    號土地為原告所有，而緊鄰系爭土地西側之同段1000、1000
    -1地號土地則為被告所有，已如前述。而如附圖甲案所示之
    分割方法，除可增加兩造各自土地之縱深，使土地較為平整
    方正，並可減少所分得土地之畸角，提昇各自土地之經濟效
    用，使兩造對各自土地之利用均可各蒙其利，應屬較為公平
    及適當之分割方法。至於如附圖乙案所示之分割方法，非但
    無上述甲案之優點，將使兩造各自之土地更加不規則，並增
    加畸角，不利於兩造之利用，其顯非適當之分割方案甚明。
    又兩造於本件最後言詞辯論時，均已同意以甲案為分割方法
    （本院卷第47頁），附此敘明。
  (三)綜上所述，本院綜合斟酌系爭土地之地目、系爭土地與相鄰
    土地間之關係、經濟效益、公平均衡原則等一切因素，認以
    如附圖甲案之方法分割系爭土地較為妥適，亦較公平。從而
    ，原告依民法第823 條第1 項前段、第824 條第2 項第1 款
    之規定，訴請分割系爭土地，為有理由，並判決如主文第1
    項所示。
五、按分割共有物乃具非訟事件之性質，本院斟酌何種分割方法
    較能增進共有物之經濟效益，並兼顧兩造之利益，以決定適
    當之分割方法，不因何造起訴而有不同，故原告請求分割之
    訴雖有理由，惟關於訴訟費用負擔，以共有人全體各按其應
    有部分比例負擔，方屬事理之平。本件訴訟費用額確定為
    35,639元（即由原告預繳之第一審裁判費26,839元、系爭土
    地測量鑑定費8,800 元），並應由被告負擔1/2 即17,820元
    （元以下4 捨5 入），故被告應賠償原告訴訟費用之差額
    17,820元。
六、本件判決基礎已臻明確，兩造其餘之攻擊防禦方法及訴訟資
    料經本院斟酌後，核與判決不生影響，無一一論述之必要，
    併予敘明。
據上論結，原告之訴為有理由，依民事訴訟法第78條、第80條之
1、第87條第1 項，判決如主文。
中　　華　　民　　國　　96　　年　　8 　　月　　24　　日
                    民事第二庭  法  官  張國勳
以上正本係照原本作成
如對本判決上訴須於判決送達後20日內向本院提出上訴狀
中　　華　　民　　國　　96　　年　　7 　　月　　30　　日
                                書記官  周玉惠
